【裁判字號】    96,訴,1463
【裁判日期】    970402
【裁判案由】    請求加倍返還定金
【裁判全文】
臺灣臺南地方法院民事判決              96年度訴字第1463號
原      告  丁○○
訴訟代理人  蘇新竹律師
            張清富律師
被      告  丙○○
            乙○○
                        二樓
前列二人共同
訴訟代理人  葉安勳律師
上列當事人間請求請求加倍返還定金事件，經本院於民國97年3
月19日言詞辯論終結，判決如下：
    主  文
原告之訴及假執行之聲請均駁回。
訴訟費用新台幣參萬零柒佰元由原告負擔。
    事實及理由
一、原告起訴主張：（一）被告二人於96年8月23日授權訴外人
    黃老等代理二人與原告簽訂買賣契約，由原告以總價新台幣
    （下同）一千五百六十萬元，購買被告丙○○所有坐落台南
    縣永康市○○段500號，面積198.80平方公尺土地，及被告
    乙○○所有坐落同段501號，面積780.01平方公尺土地。原
    告並於當日交付妻子呂晶晶所簽發，付款人為美商花旗銀行
    台南分行，發票日為96年8月23日，面額各為七十五萬元整
    之支票二紙，分別交付被告二人以作為買賣之定金。（二）
    依兩造買賣契約第九條第一款有：「乙方（即被告）擔保本
    買賣標的物產權清楚，無……被他人占用……情事……」之
    約定。詎原告簽約後，申請永康地政事務所鑑界，發現被告
    出售予原告之土地有三處被鄰地建物占用之情事。原告乃以
    存證信函通知被告之代理人黃老等，請其就鄰地占用本件土
    地之建物加以拆除，而黃老等則以存證信函覆稱，鄰地建築
    物為合法共同壁，非占用本件買受之土地，且共同壁無法拆
    除等情。嗣原告委託律師催請被告二人拆除占用之建築物，
    否則將解除契約並請求加倍返還定金。奈被告二人仍堅稱鄰
    地建物為合法共同壁無法拆除。（三）按「契約因可歸責於
    受定金當事人之事由，致不能履行時，該當事人應加倍返還
    其所受之定金。」民法第２４９條第３款定有明文。被告出
    售之土地既被鄰地建物所占用，而被告就鄰地占用土地之事
    實並不爭執，則依契約第九條規定，被告自有清理之義務。
    雖第九條有：「由乙方（即被告）於甲方（即原告）支付完
    稅款以前清理完畢」等語。然依被告上揭二份存證信函已表
    明「無法拆除」。足見被告已違約至明。原告爰依法解除契
    約，且請求加倍返還定金，並以本訴狀之送達為解除契約之
    意思表示，併此敘明。（四）被告抗辯稱原告買賣時知悉四
    周有共同壁使用之情事，原告應係房地產不景氣，企圖毀約
    不買云云。惟原告否認被告此種主張，依兩造所立之不動產
    買賣契約，並無約定共同壁使用之情，此觀契約書內容自明
    ，被告主張有共同壁之約定，顯然無據。且依契約書第一條
    土地標示欄記載，地號５０１號之面積雖記載為794.25 平
    方公尺。但又約定「依實際分割後土地面積為準」等語。及
    契約書所附地籍圖上書明：「打斜線部份約300.4坪 (以地
    政機關分割後為準)」等情。均足證明簽約當時系爭土地之
    確實面積及四鄰界址在何處均無從知悉，必須至地政機關鑑
    界分割時才能確定，則被告主張四鄰有鋼筋外漏及原告為建
    築師應知悉有共同壁使用之情，顯違反情理而不足採。（五
    ）次查被告與相鄰土地雖有約定共同壁使用之情，然此種約
    定係屬債權契約，而債權契約僅於當事人間發生效力，並無
    拘束第三人之效力（參見６７年台上字第１４０６號、７２
    年台上字第１８５１號判決）。而被告確與相鄰地主約定共
    同壁之事實，此觀被告９６年１１月７日之答辯狀稱共同壁
    之面積總共約為1.8坪等情即明。按本件勘測日期為９６年
    １２月６日，被告在未勘測前已知悉共同壁面積約為1.8坪
    ，核與測量後共同壁面積6.15平方公尺 (約為1.86坪)相符
    。堪證被告有與相鄰地主約定共同壁十分明確。且就共同壁
    之事實被告亦不爭執，徒以原告知悉其事應受拘束，併可利
    用共同壁等情抗辯，實無理由。至於被告又抗辯稱，有共同
    壁之情形者僅存在於５０１號土地，與５００號土地無涉，
    惟依地籍圖顯示，５００號土地四周均為５０１號土地所包
    圍，亦即５００號土地無法單獨使用，兩筆土地必須共同使
    用。且本件買賣亦為二筆土地共同出賣，則共同壁雖存在於
    ５０１號土地上，基於應共同使用之理念，自應視為本件契
    約二筆土地之共同瑕疵，被告辯稱共同壁與５００號土地無
    關，亦不可採。（六）按相鄰土地之所有人，為增加房屋使
    用面積，固會約定共同壁之使用。然共同壁之約定必須兩者
    房屋興建時間相近，若兩者房屋興建時間相隔甚久，有可能
    因建築法令之修改或後蓋者欲調高其房屋之高度，均無法再
    使用共同壁。本件原告購買土地係為整體開發，今共同壁之
    面積雖僅為1.8坪，但已破壞原告之整體規劃，並造成重大
    損害。被告空言主張原告知悉共同壁，原告違約云云，均屬
    推拖之詞。爰依民法第二百四十九條第三款、第三百五十四
    條、第三百五十九條之規定，提起本件訴訟。並聲明：１被
    告給付原告三百萬元及自起訴狀繕本送達翌日起至清償日止
    ，按年息百分之五計算之利息。２准供擔保宣告假執行。
二、被告則以：（一）本件之主要爭點，係在台南縣永康市○○
    段501地號土地與鄰地建物間之共同壁，茲分述如下：
    １所謂共同壁，係指房屋起造人與鄰地所有人協定，使起造
    人建築房屋以鄰基地界線為共同壁之中線，而共同使用牆壁
    之謂。實務上係於申請建造執照時檢附「使用共同壁協定書
    」，而於房屋建築完成時，在「建物測量成果圖」上註明使
    用共同壁。共同壁既係房屋起造人與鄰地所有人間之協定
    ，則鄰地所有人將來建築時，自可以共同壁當自有牆壁使用
    ，故對鄰地所有人言，於其使用權益上並無損失。本件系爭
    共同壁（面積總共約為1.8坪），係存在於被告乙○○所有
    之台南縣永康市○○段501號土地上，與被告丙○○所有之
    台南縣永康市○○段500號土地無涉。共同壁之使用，通常
    一般人自其外觀上即可明顯判斷，而本件原告丁○○，現為
    翰唐建設有限公司之負責人，亦為丁○○建築師事務所負責
    人，以其專業言，對此共同壁之使用，當屬知之甚詳；原告
    既知本件系爭共同壁為合法之共同壁，然卻故意指稱鄰地建
    築物占用本件買賣標的物者，其意安在？無他！只因房地產
    景氣下滑，故意藉詞片面毀約致也！（二）原告已違約在先
    ，其所為解除契約不生效力。依兩造所簽立不動產買賣契約
    書第4條約定：鑑界完成及土地分割確定後，原告應給付150
    萬元，惟原告卻不為履行，經被告以存證信函催告，亦置之
    不理，故知原告業已違約在先。而原告所指「鄰地建築物占
    用本件買賣標的物」又與事實不符，其所為解除契約當然不
    生效力。（三）原告指稱總面積約為1.8坪之合法共同壁為
    「被他人占用」，進而解除契約，訴請加倍返還定金，其所
    主張全屬無理由。（四）本件「不動產買賣契約書」格式，
    原係供作成屋買賣（即包括土地、建物）用之定型契約，並
    非專作土地買賣之定型契約，此由契約書第一條「建築改良
    物標示」及第十條、第十三條之規定自明，故解釋本契約應
    依民法第98條規定探求當事人真意，茲分述如下：
    １本件不動產買賣契約書第一條「土地標示」欄，雙方約定
    ：「依實際分割後土地面積為準，〈一坪單價為新台幣伍萬
    貳仟元正〉，屆時多退少補買賣價」，由此足見，本契約主
    要目的係購買系爭500、501地號兩筆土地，而其買賣價金則
    以501地號土地分割後依實際土地面積多退少補。２本件不
    動產買賣契約書附表之「其他約定事項」一約定：「本買賣
    標的由乙方申請土地鑑界，鑑界相關費用由乙方自行負擔。
    倘若土地有地上物，乙方應於交付土地前清空」，此之所謂
    地上物，係指500地號土地上原存之舊建物言，不包括合法
    共同壁，而500地號土地上原存之舊建物，被告業已依約清
    除完畢。３又本件不動產買賣契約書第九條第一款亦應作前
    後連貫解釋，即被告擔保本買賣標的物（即500、501地號土
    地）產權清楚，無任何人主張所有權，並無一物數賣、被他
    人占用或占用他人土地或其他糾葛等情事，應認亦不包括合
    法共同壁。４鈞院96年12月6日勘驗系爭土地現場時，系爭
    土地之東、西、南三面確實有共同壁，東邊及南邊部分有鋼
    筋外露，西邊部分雖無鋼筋外露，然亦明顯可見牆面重新油
    漆及鋼筋剪除之痕跡。按牆面上有預留外露鋼筋之現象，通
    常曾接觸過建築之一般人（與建築師之為專業人作區別），
    自外觀上即可明顯判斷其為合法共同壁，原告現為翰唐建設
    有限公司之負責人，亦為丁○○建築師事務所負責人，以其
    專業言，對此共同壁之使用，當屬知之甚詳；原告既知本件
    系爭共同壁為合法之共同壁，然卻故意指稱鄰地建築物占用
    本件買賣標的物者，其意安在？無他！只因房地產景氣下滑
    ，故意藉詞片面毀約致也！（五）本件系爭土地之東、西、
    南有三面合法共同壁之面積，依鈞院囑託台南縣永康地政事
    務所測繪之土地複丈成果圖所示，其總面積為6.15平方公尺
   （約1.86坪），換算為買賣價金亦僅為新台幣96,720元，以
    此些微之面積而主張解除契約，顯然有違本件不動產買賣契
    約書第一條之契約精神及民法第148條之誠信原則。又姑且
    不論本件系爭土地之三面共同壁為合法共同壁，縱使本件買
    賣標的物面積果真減少，其減少面積僅6. 15平方公尺，亦
    屬合理範圍內之誤差（依土地買賣之慣例，面積誤差在百分
    之一以內者，雙方互不找補），原告依法亦僅能請求減少價
    金，而不能主張解除契約等語資為抗辯。並聲明：原告之訴
    駁回。
三、本件經協商並簡化爭點，確認兩造不爭執及爭執事項如下（
    本院97年1月9日言詞辯論筆錄，本院卷，66頁）：
    【兩造不爭執之事項】
   （一）被告二人於96年8月23日授權訴外人黃老等代理二人與
         原告簽訂買賣契約，由原告以總價一千五百六十萬元
         ，購買被告丙○○所有坐落台南縣永康市○○段500號
         ，面積198.80平方公尺土地及被告乙○○所有坐落同
         段501號，約定依實際分割後土地面積為準，分割後的
         土地面積為780.01平方公尺（以下簡稱系爭500、501
         地號土地）。原告並於當日交付原告妻子呂晶晶所簽
         發，付款人為美商花旗銀行台南分行，發票日為96年8
         月23日，面額各為75萬元之支票二紙，以作為本件買
         賣之訂金。
    （二）系爭501地號土地上有如附圖所示Ａ部分2.29平方公
          尺、Ｂ部分2.04平方公尺及Ｃ部分1.82平方公尺以上
          合計共6.15平方公尺之鄰屋共同璧占用，且並無法拆
          除。
    （三）以上事實，有原告提出之不動產買賣契約書一份、土
          地所有權狀二張、支票二張、地籍圖、原告台南市○○路郵局532號存證信函、黃老等回覆之台南市○○
          路郵局2633號存證信函一份、原告之台南地方法院郵
          局第1557號存證信函、被告之台南郵局新南郵局第
          464號存證信函（以上均影本）各一份為證（本院卷
          ，6至22頁）及土地登記謄本二份可參（本院卷，42
          至45頁），復經本院依職權履勘現場，製有勘驗筆錄
          、現場略圖各一份（本院96年12月6日勘驗筆錄，本
          院卷，54至56頁）可稽，並囑託台縣永康地政事務測
          量員所繪製複丈成果圖在卷足資佐憑（本院卷，57至
          58 頁），且為兩造所不爭，應堪信為真實。
   【兩造爭執事項】
  原告解除本件買賣契約並請求加倍返還150萬元定金有無理由
  ？
四、茲就上開兩造爭執事項，分述本院得心證理由如下：
（一）原告主張依民法第三百五十四條第一、二項、第三百五十
      九條之規定解除本件土地買賣契約及被告二人應依民法第
      二百四十九條第三款規定加倍返還訂金各一百五十萬元，
      無非以：兩造買賣契約第九條第一款及其他約定事項一分
      別有：「乙方（即被告）擔保本買賣標的物產權清楚，無
      ．．．被他人占用．．．情事．．．」、「．．．倘若土
        地有地上物，乙方（被告）應於交付土地前清空」之約
        定，系爭501地號土地上並有如附圖所示A、B、C三處鄰
        地占用共同壁，經原告以信函通知被告之代理人黃老等
        ，請其就鄰地占用本件土地之建物加以拆除，而黃老等
        則以存證信函覆稱，鄰地建築物為合法共同壁，非占用
        本件買受之土地，且共同壁無法拆除等情為據。
（二） 查如附圖所示A、B、C三處鄰地共同壁固占用被告乙○○
       所出售予原告之系爭501地號土地，至被告丙○○所有出
       售予原告之系爭500號土地，並未有共同壁，然系爭500
       號土地全部為501土地所包圍，有複丈成果圖可參，若捨
       系爭500號土地，501地號土地將分隔為南北兩大塊，並
       不利於501土地之使用，是以原告主張：基於應共同使用
       之理念，本件共同壁自應視為本件契約二筆土地之共同
       瑕疵等語，尚非無據，可堪採憑。
（三）按「定金，除當事人另有訂定外，適用左列之規定：．．
      ．三  契約因可歸責於受定金當事人之事由，致不能履行
      時，該當事人應加倍返還其所受之定金。」民法第二百四
      十九條第三款定有明文。「惟所謂不能履行，必須於契約
      成立後發生給付不能之情形，且其給付不能係因可歸責於
      受定金人之事由所致，始足當之。如當事人所訂契約之標
      的並非不能履行，而僅其品質、規格、面積或數量與約定
      之內容不符者，僅生債務人應否負物之瑕疵擔保責任之問
      題，此與前述『不能履行』之情形迥然有別。┘（最高法
      院69年度台上字第3935號判決參照），查兩造買賣之系爭
      501號土地上確有如附圖所示A、B、C三部分之鄰房共同壁
      存在，且該三處共同壁係在本件土地買賣契約前即已存在
      ，姑不論原告主張簽約當時系爭土地之確實面積及四鄰界
      址在何處均無從知悉，故不知系爭土地有共同壁之情事一
      節是否屬實，因該出售之土地被鄰地共同壁占用之事實既
      存在於契約成立前，並非於契約成立後始發生，依上開實
      務見解，原告即不能以系爭土地上有共同壁，且被告又表
      明「無法拆除」為由，主張援引民法第二百四十九條第三
      款之規定，請求被告加倍返還訂金。又本件系爭土地上有
      如附圖所示A、B、C三部分，面積共6.15 平方公尺之鄰房
      共同壁存在，致原告買受之面積減少6.15 平方公尺，充
      其量僅為被告所出售土地之面積與約定內容不符，尚非民
      法第二百四十九條第三款所規定之「不能履行」，僅生被
      告應否負物之瑕疪擔保責任之問題，原告亦不得主張依該
      條請求被告加倍返還訂金。原告主張依民法第二百四十九
      條第三款之規定，請求被告加倍返還訂金，即屬無據。
（四）次按「物之出賣人對於買受人，應擔保其物依第三百七十
      三條之規定危險移轉於買受人時無滅失或減少其價值之瑕
      疵，亦無滅失或減少其通常效用或契約預定效用之瑕疵。
      但減少之程度，無關重要者，不得視為瑕疵。出賣人並應
      擔保其物於危險移轉時，具有其所保證之品質。」、「買
      賣因物有瑕疵，而出賣人依前五條之規定，應負擔保之責
      者，買受人得解除其契約或請求減少其價金。但依情形，
      解除契約顯失公平者，買受人僅得請求減少價金。」民法
      第三百五十四條第一、二項、第三百五十九條分別定有明
      文。查兩造買賣之系爭501號土地固短少如附圖所示A、B
      、C三部分之鄰房共同壁所占用面積，然其三者合計面積
      不過6.15平方公尺，尚不足三坪，約為本件買賣標的系爭
      501、500土地，二者面積共九七八．八一平方公尺之百分
      之六，所占比例可謂微乎其微。且系爭二筆土地，地目為
      建，原告亦自承買賣系爭二筆土地係為建築房屋出售（本
      院97年2月20日言詞辯論筆錄，本院卷，86頁），惟系爭
      土地目前為空地，並未完成房屋建築，其有如上土地面積
      不足6.15平方公尺面積之瑕疪，原告尚非不得於將來建築
      房屋時，考慮調整各所建房屋之面積，以資補救，以該共
      同壁所占用面積之微，當不致影響原告對系爭二土地之整
      體規劃利用。原告空言主張：系爭501土地上，有如附圖
      所示A、B、C三部分之共同壁，致不利其整體規劃利用云
      云，惟對於如何「不利其整體規劃」，又無法提出證據（
      本院97年3月10日言詞辯論筆錄，本院卷，102頁），其上
      開主張自無足採。是以，原告以系爭二土地缺少6.15平方
      公尺面積，即主張依民法第三百五十九條之規定解除契約
      ，對出賣人即被告，顯失公平，不應准許。
（五）再按「因買賣之標的物有瑕疵而解除契約，請求返還價金
      ，與因解除契約顯失公平，僅得請求減少價金，在實體法
      上為兩種不同之請求權，在訴訟法上為兩種不同之訴訟標
      的，法院不得將原告基於解除契約所為返還價金之請求，
      依職權改為命被告減少價金之判決。」最高法院67年台上
      字第3898號判例參照。本件原告依民法第三百五十九條之
      規定解除契約，對出賣人即被告，顯失公平，僅得減少價
      金。查本件買賣土地之面積既有短少，且如附圖所示共同
      壁占用系爭土地之價值依比例換算為買賣價金係九萬六千
      七百二十元，此為原告所不爭（本院97年2月20日言詞辯
      論筆錄，本院卷，86頁），惟原告並未主張依民法第三百
      五十九條之規定主張返減少價金，揆諸上開最高法院判例
      意旨，本院尚不得依職權改為命原告為減少價金之判決。
（六）末按，本件不動產買賣契約書附表之「其他約定事項」一
      約定：「本買賣標的由乙方申請土地鑑界，鑑界相關費用
      由乙方自行負擔。倘若土地有地上物，乙方應於交付土地
      前清空」，此之所謂地上物，證人即代替兩造書立系爭土
      地買賣契約之和興代書事務所職員甲○○證稱：「（其他
      約定事項一是否包括土地上的共同壁？）我沒有到現場去
      ，也沒有鑑界，我不知情。兩造也沒有告訴我．．．是否
      包含共同壁。」、「（所謂地上物是指什麼？）固定或非
      固定於土地上，到交付之前都必須要移除、清空，確定產
      權無爭議。」等語（本院97年3月19日言詞辯論筆錄，本
      院卷103頁），則證人甲○○對上開兩造「其他約定事項
      」一所稱被告應負責清空之地上物是否包括如附圖所示之
      A、B、C三共同壁，並無法確認；證人即訴外人黃老等之
      秘書許勝堯證稱：「地上物是指包含垃圾、停車簡易棚、
      一端分割出鹽埕段501之1（並未在買賣的範圍）上有鐵厝
      ，如果佔用到買賣標的物也要清除，及停在買賣標的土地
      上之車輛也要移走。．．．地上物沒有包含共同壁。」（
      本院97年2月20日言詞辯論筆錄，本院卷，87頁）等語，
      查如附圖所示之A、B、C三共同壁，並無法拆除，此為兩
      造所不爭（兩造不爭執事項（二）），蓋勉強拆除恐影響
      鄰房之主體結構安全，則兩造當不致將該事實上不能拆除
      之共同壁約定為應拆除之事項，而明文在本件買賣契約書
      附表之「其他約定事項」中？且原告一再主張伊訂立買賣
      契約時，因未鑑界，故不知系爭土地上有他人共同壁占用
      ，原告於訂約時，既不知有共同壁存在系爭土地上，衡情
      當不會將共同壁之拆除列為契約事項，是以證人許勝堯證
      稱「『其他約定事項』一，所稱被告應負責清空之地上物
      沒有包含共同壁。」一節，尚非無據，應可採信。兩造既
      無應拆除、清空共同壁之約定，則原告以被告無法拆除如
      附圖所示之共同壁，並本於契約法律關係主張被告應負違
      約責任，並主張解除本件買賣契約，即無理由。
五、綜上所述，原告本於民法第二百四十九條第三款、第三百五
    十四條、第三百五十九條及契約法律關係，起訴請求解除本
    件買賣契約並請求加倍返還150萬元定金，於法並無憑據，
    應予駁回。
六、因本案事證已臻明確，兩造其餘主張陳述及所提之證據，均
    毋庸再予審酌，附此敘明。
七、原告受敗訴判決，其假執行之聲請即失所依據，應併予駁回
    。
八、本件訴訟費用為30,700元（裁判費30,700元），爰依民事訴
    訟法第87條第1項裁判如主文第二項所示。
九、結論：
  本件原告之訴為無理由，依民事訴訟法第78條、第87第1項、
  第390條第2項，判決如主文。
中    華    民    國    97    年    4     月    2    日
                  民事第三庭    法  官  孫玉文
以上正本係照原本作成。
如對本判決上訴，須於判決送達後20日內向本院提出上訴狀。
中    華    民    國    97    年    4     月    2    日
                                書記官  蘇玟心


司法院資訊處製作；財團法人民間司法改革基金會備份。
